臺灣士林地方法院民事判決　九十一年度保險字第八號
　　原　　　告　丙○○
　　特別代理人　乙○○
　　訴訟代理　　黃福雄律師
　　　　　　　　周奇杉律師
　　　　　　　　郭美絹律師
　　被　　　告　中央信託局股份有限公司
　　法定代理人　黃瑞松
　　訴訟代理人　甲○○
　　　　　　　　賴盛星律師
　　右　一　人
　　複 代理 人　蘇美蓮律師
右當事人間請求給付保險金事件，本院判決如左：
    主    文
被告應給付原告新台幣柒佰伍拾萬元，及自民國九十一年五月十七日起至清償日止，
按週年利率百分之五計算之利息。
原告其餘之訴駁回。
訴訟費用由被告負擔肆分之參，餘由原告負擔。
本判決第一項於原告以新台幣貳佰伍拾萬元供擔保後，得假執行；但被告如於執行標
的物拍定、變賣前，以新台幣柒佰伍拾萬元為原告預供擔保，得免為假執行。
原告其餘假執行之聲請駁回。
    事實及理由
一、原告主張：原告丙○○在民國八十九年五月初擬前往大陸旅遊，以自己為被保險
    人與被告中央信託局股份有限公司簽訂旅行平安保險契約，約定保險區為大陸地
    區，保險期間是從八十九年五月四日起至同月十日止，殘廢保險金額最高新台幣
    （下同）一千萬元，有被告承保之中信旅行平安保險保險單在卷可稽。原告隨雄
    獅旅行社股份有限公司之旅行團至大陸旅遊，於八十九年五月八日在返回貴陽途
    中，因天雨路滑，所搭乘之巴士遭對向超速之車號Ａ五三一一號貨車失控撞擊，
    當場造成原告腦內嚴重挫傷，嗣後轉回國內醫院醫療，在意外發生後一百八十日
    內，先後經行政院國軍退除役官兵輔導委員會台北榮民總醫院（下稱台北榮總）
    及財團法人振興復健醫學中心（下稱振興醫學中心）診斷，證明原告因上開意外
    事故造成大腦出血，產生氣質性大腦症候群，日常生活完全無法自理，且伴隨有
    語言功能障礙及智力空洞化之症狀，因而依據保險契約向被告請領全殘之殘廢保
    險金，惟被告百般刁難，拒絕給付，故依保險契約提起本訴，聲明：（一）被告
    應給付原告新台幣（下同）一千萬元，及從起訴狀繕本送達至被告之翌日起，按
    年息百分之五計算之利息；（二）願供擔保，請宣告准予假執行。被告辯稱：原
    告依據保險契約殘廢給付表第一級第七項請求殘廢保險金，然依約定內容，必須
    是機能障礙「終身」無法從事任何工作，而若因治療有所改善，就無法達到機能
    障礙終身無法從事任何工作之認定標準。依國立台灣大學附設醫院（下稱台大醫
    院）所作的複診，原告能自行攝食，大小便、沐浴更衣部分需人扶助，已經不符
    合保險契約殘廢給付表第一級第七項的規定。又保險契約第六條第一項「一百八
    十日」係保險事故期間範圍之約定，並非殘廢證明書應作成時間之約定，縱原告
    於意外事故發生一百八十日內，曾一度符合保險契約殘廢附表第一級第七項之規
    定，惟其後經醫治已獲改善，而不合該殘廢給付之約定，因認原告之訴為無理由
    ，並聲明：（一）駁回原告之訴及其假執行之聲請；（二）如受不利判決請准供
    擔保免為假執行。
二、本件原告主張被告與其訂有中信旅行平安保險契約，原告為被保險人，被告為保
    險人，及原告於保險期間內在大陸旅遊意外受傷，返台後並經台北榮總、振興醫
    學中心、臺大醫院診斷治療，認原告因該次受傷而殘廢等情，有保險單、貴州省
    織金縣公安交警大隊道路交通事故責任認定書、臺大醫院診斷書、振興醫學中心
    診斷書各一份及台北榮總診斷證明書二份在卷可稽，並據證人即為原告辦理保險
    之友人郭月秀到庭證述在卷，且為被告所不爭執，應認其為事實。本件雙方的爭
    點在於：（一）系爭保險契約第六條第一項「一百八十日」之性質為何？（二）
    原告的殘廢程度是否符合保險契約所約定之給付內容？
三、本院之判斷：
（一）系爭保險契約第六條第一項約定「被保險人於本契約有效期間內遭受第二條約
      定的意外傷害事故，自意外傷害事故發生之日起一百八十日以內致成附表所列
      二十八項殘廢程度之一者，本局壽險處給付殘廢保險金，其金額按該表所列之
      給付比例計算」，原告主張該一百八十日係確認殘廢程度之期限，認為應以事
      故發生一百八十日內醫院所作之診斷為準，至於臺大醫院所作之診斷，業已超
      過一百八十日，不得作為判斷是否殘廢之依據；被告則認為該一百八十日係用
      來界定保險事故與殘廢間因果關係之觀察期間，目的在於避免因時間過長而影
      響因果關係之判斷，故臺大醫院之診斷雖超過一百八十日，仍得作為判斷被保
      險人是否符合殘廢程度之依據。經本院函詢財政部保險司覆稱「關於因意外傷
      害事故致成殘廢之事實認定，應以其間具有因果關係存在，作為構成保險金給
      付之要件，而上述因果關係之認定，揆諸以往保險判例及現行業界實務，則多
      採用『近因原則』。準此，倘因意外傷害事故致成殘廢之事實，無法於事故發
      生後一定時日內確定者，則其後之致成殘廢是否係該意外傷害事故所致，將有
      查證上之困難，因而必須訂有時限，避免糾葛。我國目前『傷害保險單示範條
      款』、『旅行平安保險單示範條款』及『團體傷害保險單示範條款』對於殘廢
      保險金之給付，均以自意外傷害發生事故發生之日起一百八十日以內致成殘廢
      者為限，即係有上述之考量。惟若於發生意外傷害事故之日起一百八十日以後
      始確認致成殘廢者，其間有無直接因果關係，因涉事實認定，仍宜個案處理」
      等語，有該司九十二年十月十六日台保司三字第０九二０七一０九五八號函在
      卷可稽，參酌系爭保險契約第十五條第二項約定「受益人申領殘廢保險金時，
      本局壽險處得對被保險人的身體予以檢驗，其費用由本局壽險處負擔」，並未
      約定僅以被保險人提出之殘廢診斷書為準，保險人仍可於申請理賠後再為檢驗
      據以判斷殘廢程度，亦未限制應於一百八十日內完成檢驗，從而，應認該一百
      八十日係用來界定保險事故與殘廢間因果關係之觀察期間，並非確認殘廢程度
      之期限，故臺大醫院之診斷雖超過一百八十日，仍得作為判斷被保險人是否符
      合殘廢程度之依據。
（二）系爭保險契約附表「殘廢程度與保險金給付表」第一級第七項約定「中樞神經
      系統機能或胸、腹部臟器機能極度障害，終身不能從事任何工作，為維持生命
      必要之日常生活活動，全須他人扶助者（註四）」，該註四之內容為「為維持
      生命必要之日常生活活動，全需他人扶助者係指食物攝取、大小便始末、穿脫
      衣服、起居、步行、入浴等，皆不能自己為之，經常需要他人加以扶助之狀態
      」，依該約定明示之內容，如為中樞神經系統機能極度障害者，幾乎要到達植
      物人之狀態始能符合第一級第七項之殘廢程度，有保險契約附表及註記各乙份
      在卷可稽。就系爭契約附表第一級第七項及註四所約定之文字而言，內容十分
      清楚明確，似難為有利於被保險人解釋之空間。惟查，原告受傷後之狀況，依
      台北榮總八十九年八月十四日診斷證明書之記載，症狀為「意識不清」，診斷
      為「創傷性顱內出血，左鎖骨骨折」，依振興醫學中心八十九年十月二十七日
      診斷書所載，原告「目前症狀左側較無力，記憶功能障礙，方向感缺失，無法
      認路回家，語言理解功能障礙，無計算能力，抽象理解能力障礙，日常生活完
      全不能自理，需二十四小時專人照顧，大腦磁振照影左大腦語言區不可逆性空
      洞化，智力發展約在三至四歲狀態，大小便、飲食、洗澡等皆需專人照顧，認
      知功能障礙」，另外在醫囑內則註明「患者需二十四小時專人照顧，以避免任
      何不可知、不可測之意外」，並據出具該診斷書之郭濟芳醫師到庭證述屬實，
      又依台北榮總九十年二月七日診斷證明書之記載，症狀為「行為怪異，無法理
      性溝通」，處置意見為「無法從事一般性工作，生活起居完全賴人照料，經心
      智測定為為中度智障，長期門診追蹤複查治療」，依臺大醫院九十年八月二十
      四日診斷書所載，診斷病名為「１器質性癡呆症，２器質性精神病」，醫師囑
      言「病人於民國九十年七月六日至本院精神部門診初診，並接受神經心裡功能
      測驗，顯示病人有嚴重的記憶功能喪失，語言功能障礙，理解溝通能力障礙，
      並伴隨幻聽、情緒不穩等精神症，日常生活功能無法自理，需專人全日照護」
      ，於殘廢詳況記載「外觀：多疑、不合作。情感：焦慮、冷淡。行為：激躁不
      安、自言自語。思想：妄想、幻想。職業功能、社交功能退化，需施以長期復
      建，以維持其日常生活最基本自我照顧能力，並需他人照護者，終身不能從事
      任何工作」、「可自力行走、起臥正常、自行進食、大小便情形及沐浴更衣部
      分需人扶助、言語不清」等語，足認原告受傷後殘廢程度隨著時間之經過，逐
      漸有所改善，至少在臺大醫院九十年八月二十一日診斷之時，原告已經可以自
      力行走、起臥正常、自行進食。又原告於九十二年十二月十日到庭陳述時，雖
      時有答非所問之情形，但對於本院所提示日常生活使用之百元鈔票、剪刀、尺
      、錄音帶、訂書針等物，仍可正確辨識並以語言表達，並非全無辨識能力，與
      系爭保險契約附表第一級第七項所述狀態未盡符合。然按保險契約之解釋，應
      探求契約當事人之真意，不得拘泥於所用之文字；如有疑義時，以作有利於被
      保險人之解釋為原則，保險法第五十四條第二項定有明文。而定型化契約如有
      疑義，應為有利於消費者之解釋，消費者保護法第十一條第二項亦規定甚明。
      查系爭保險契約係被告為與不特定多數消費者訂立同類契約之用，所提出預先
      擬定之契約條款，為消費者保護法第二條第七款所指之定型化契約，依同法第
      十一條第二項規定，其條款如有疑義時應為有利於消費者之解釋。又系爭保險
      契約第一條第二項亦約定「本契約的解釋，應探求契約當事人的真意，不得拘
      泥於所用的文字；如有疑義時，以作有利於被保險人的解釋為準」。依原告中
      樞神經系統機能障害所致殘廢之情形，雖未盡符合系爭保險契約附表所列第一
      級第七項之殘廢程度，然以臺大醫院診斷之結果，原告有嚴重的記憶功能喪失
      ，語言功能障礙，理解溝通能力障礙，並伴隨幻聽、情緒不穩等精神症，日常
      生活功能無法自理，需專人全日照護，終身不能從事任何工作，其殘廢程度十
      分嚴重，惟系爭保險契約於殘廢程度與保險金給付表所列之二十八項殘廢程度
      及給付比例中，有關中樞神經系統機能障害所致之殘廢，僅有前揭第一級第七
      項一種，其餘各級共二十七項，均屬視覺、聽覺、語能或四肢機能上之缺失，
      竟未將中樞神經系統機能其他程度之障害列入殘廢等級，對照原告提出之「勞
      工保險殘廢給付標準表」（勞工保險條例第五十三條附表），有關神經障害則
      分有五級，最高一級為「中樞神經系統機能遺存極度障害，終身不能從事任何
      工作，經常需醫療護理或專人周密照護者」，殘廢等級為一級，給付標準為一
      千二百日，第二級為「中樞神經系統機能之病變，引起截癱或偏癱，致終身不
      能從事任何工作，日常生活需人扶助者」，殘廢等級為二級，給付標準為一千
      日，再次一級為「中樞神經系統機能遺存顯著障害，終身不能從事任何工作者
      」，殘廢等級為三級，給付標準為八百四十日，更次一級為「中樞神經系統機
      能遺存顯著障害，終身祗能從事輕便工作者」，殘廢等級為七級，給付標準為
      四百四十日，最末級為「神經系統之病變，由醫學上可證明局部疑存頑固神經
      症狀者」，殘廢等級為十三級，給付標準為六十日，適足顯示被告於推出上開
      定型化保險契約及製訂附表時未將中樞神經系統機能各種程度之障害列為殘廢
      等級，確實未臻周詳而有疏失，該疏失係可歸責於被告之事由（最高法院九十
      二年度台上字第六四六號判決意旨參照）。況依前述台北榮總及振興醫學中心
      之診斷證明書所載，原告於九十年二月七日以前之症狀，已符合系爭保險契約
      附表所列第一級第七項殘廢給付一千萬元之標準，嗣經繼續治療及家人細心照
      顧之下，始逐漸改善至目前之狀況，然因系爭保險契約制定之疏漏，將使設法
      醫治改善之被保險人反而不能獲得分文理賠，放任不管坐令狀況惡化者，卻能
      獲致全額理賠，顯非事理之平，揆之前開消費者保護法第十一條第二項之意旨
      ，本院自得作有利於被保險人之認定。而依原告殘廢之情形，參酌系爭保險契
      約所附殘廢程度與保險金給付表，殘廢程度第二級定有兩項，分別為「兩上肢
      、或兩下肢、或一上肢及一下肢，各有三大關節中之兩關節以上機能永遠喪失
      者」及「十手指缺失者」，相較之下，兩上肢各有三大關節中之兩關節以上機
      能永遠喪失者，仍可自力行走；兩下肢各有三大關節中之兩關節以上機能永遠
      喪失者，仍可使用兩上肢從事工作；一上肢及一下肢各有三大關節中之兩關節
      以上機能永遠喪失者，或十手指缺失者，仍可在他人經常性協助下過正常之生
      活，足認原告因中樞神經系統機能障害導致日常生活功能無法自理、終身不能
      從事任何工作之殘廢狀況，並不低於系爭保險契約所附殘廢程度與保險金給付
      表第二級之殘廢程度，又原告所投保之勞工保險，亦依據前揭「勞工保險殘廢
      給付標準表」神經障害第二級殘廢程度核定給付一千日，有勞工保險給付申請
      書在卷可稽。是以，本院依社會通常觀念，並作有利於原告之解釋，認原告得
      依據系爭保險契約所附殘廢程度與保險金給付表第二級之殘廢程度請求保險給
      付，即被告應依第二級殘廢程度而給付保險金額百分之七十五，亦即七百五十
      萬元。
四、從而，原告依保險契約關係，請求被告給付七百五十萬元，及自起訴狀繕本送達
    翌日即九十一年五月十七日起至清償日止，按週年利率百分之五計算之遲延利息
    ，即屬正當，應予准許；逾此部分之請求為無理由，則予駁回。
五、兩造陳明願供擔保，聲請宣告假執行及免為假執行，就原告勝訴部分，核無不合
    ，爰分別酌定相當擔保金額予以准許。至於原告其餘敗訴部分所為假執行之聲請
    ，因訴已駁回而失所依據，自應駁回。
六、本件為判決基礎之事證已臻明確，兩造其餘主張及陳述，核與本件之論斷結果並
    無影響，自無庸逐一記載，附此敘明。
七、據上論結，原告之訴為一部有理由、一部無理由，依民事訴訟法第七十九條、第
    三百九十條第二項、第三百九十二條第二項、第三項，判決如主文。
中　　　華　　　民　　　國　　　九十三　　　年　　　三　　　月　　三　　日
                                            臺灣士林地方法院民事第一庭
　　　　　　　　　　　　　　　　　　    　　　　審判長法官　黃小瑩
　　　　　　　　　　　　　                      法    　官　陳靜芬
　　　　　　　　　　　　　　　　　　　　　　    法   　 官　高愈杰
右為正本係照原本作成。
如對本判決上訴須於判決送達後廿日內向本院提出上訴狀。
中　　　華　　　民　　　國　　　九十三　　　年　　　三　　　月　　五　　日
                                                法院書記官  林翰章
